臺灣高等法院高雄分院民事判決
111年度家上字第13號
上  訴  人  陳美華  
訴訟代理人  黃偉倫律師
上  訴  人  陳瑞源  
被上訴人    陳秋蘭  
訴訟代理人  陳水聰律師
複代理人    張琳婕律師
上列當事人間因分割遺產事件，上訴人對於中華民國110年12月1
5日臺灣屏東地方法院109年度家繼訴字第40號第一審判決提起上
訴，本院於111年7月20日言詞辯論終結，判決如下：
    主  文
原判決廢棄。
兩造就被繼承人陳王玉示所遺如附表一所示遺產，應依附表一「
分割方法」欄所示方法分割，並應按附表一「兩造同意之金錢補
償方法」欄所示金額相互為金錢補償。
第一、二審訴訟費用由兩造按附表二所示之應繼分比例負擔。
    事實及理由
壹、程序方面：
    按訴訟標的對於共同訴訟之各人必須合一確定，共同訴訟人
    中一人之行為有利益於共同訴訟人者，其效力及於全體，不
    利益者，對於全體不生效力，民事訴訟法第56條第1項第1款
    定有明文。本件被上訴人於原審對上訴人提起分割遺產訴訟
    ，對全體繼承人有合一確定之必要，上訴人陳美華提起本件
    上訴，客觀上有利益於同造之共同訴訟人，其效力自及於同
    造之繼承人陳瑞源，爰將陳瑞源併列為上訴人，合先敘明。
貳、實體方面：　　
一、被上訴人起訴主張：被繼承人陳王玉示於民國108 年12月11
    日死亡，遺有如附表一所示之財產（下稱系爭遺產），兩造
    均為陳王玉示之繼承人，應繼分均為1/3，並已辦妥繼承登
    記，而被繼承人並未以遺囑禁止分割遺產，繼承人間亦未以
    契約約定不分割之期限，惟兩造無法協議分割，爰依民法第
    1164條之規定，請求分割系爭遺產，希望由伊單獨分得如附
    表一編號9、10所示不動產，並同意按不動產估價之金額補
    償，但須先扣除伊代墊辦理繼承登記所支出之代書費新臺幣
    （下同）14,952元、上訴人陳瑞源於陳王玉示生前向其借貸
    之30萬元等語。
二、上訴人均以：伊等同意分割系爭遺產，並同意以附表一所示
    分割方法及金錢補償之分割方案。
三、原審判決兩造就系爭遺產按原判決主文第一項所示分割方法
    分割，並依原判決主文第二至四項為金錢補償。上訴人不服
    ，提起上訴，聲明：㈠原判決廢棄。㈡兩造公同共有如附表一
    所示不動產，依附表一「分割方法」欄為分割，並依附表一
    「兩造同意之金錢補償方法」欄為金錢補償。被上訴人同意
    上訴人所提附表一之分割方案。
四、兩造不爭執事項：
  ㈠兩造為被繼承人陳王玉示（108 年12月11日死亡）之子女，
    均為繼承人，應繼分各1/3。兩造已就系爭遺產辦妥繼承登
    記。
  ㈡與401 土地（附表一編號3、7）相鄰之402 土地，為被上訴
　　人與陳美華共同購買，登記於被上訴人之子邱福恭之名下。
  ㈢系爭10號房屋（附表一編號8）老舊，有2 個房間，無廁所，
    系爭8 號房屋（附表一編號4）有房間、廁所各1 間。
  ㈣陳瑞源目前獨居於同巷12號房屋，名下無其他財產，在外有
    負債。陳瑞源於陳王玉示生前積欠30萬元未償還，又尚積欠
    被上訴人代墊扶養費之調解債務55萬餘元。
  ㈤被上訴人代墊辦理繼承登記之地政規費共14,952元，兩造同
    意按應繼分比例分擔。
  ㈥陳王玉示並未以遺囑禁止其遺產之分割，系爭遺產並無約定
    不為分割，且依物之使用目的亦無不能分割之情形。
　㈦經將陳瑞源積欠陳王玉示30萬元之繼承債權列入遺產範圍內
    ，及被上訴人代墊辦理繼承登記之費用列入遺產債務扣除後
    ，並按兩造應繼分比例分配後，兩造同意採附表一所示分割
    方案。
五、系爭遺產之遺產分割方式為何？
　㈠按繼承人有數人時，在分割遺產前，各繼承人對於遺產全部
    為公同共有；繼承人得隨時請求分割遺產，民法第1141條前
    段、第1151條及第1164條分別定有明文。是遺產之公同共有
    係以遺產之分割為其終局目的，而以公同共有關係為暫時的
    存在。查，被繼承人陳王玉示於108年12月11日死亡，兩造
    均為陳王玉示之繼承人，應繼分各1/3，陳王玉示遺有如附
    表一所示遺產均尚未分割，且陳王玉示未以遺囑禁止其遺產
    之分割；系爭遺產並無約定不為分割，且依物之使用目的亦
    無不能分割之情形等情，為兩造所不爭（不爭執事項㈠、㈥）
    ，是被上訴人請求分割系爭遺產，以終止兩造間之公同共有
    關係，於法並無不合，應予准許。
　㈡次按公同共有物之分割，除法律另有規定外，準用關於共有
    物分割之規定。又分割之方法不能協議決定，法院得因任何
    共有人之請求，命為下列之分配：一、以原物分配於各共有
    人。但各共有人均受原物之分配顯有困難者，得將原物分配
    於部分共有人。二、原物分配顯有困難時，得變賣共有物，
    以價金分配於各共有人；或以原物之一部分分配於各共有人
    ，他部分變賣，以價金分配於各共有人。以原物為分配時，
    如共有人中有未受分配，或不能按其應有部分受分配者，得
    以金錢補償之。民法第830 條第2 項、第824 條第2 項、第
    3 項分別定有明文。且定共有物分割之方法，固可由法院自
    由裁量，不受共有人主張之拘束，但須以其方法適當者為限
    。法院裁判分割共有物，除應斟酌各共有人之利害關係、使
    用情形，及各共有人分割後所得之利用價值、利用前景及分
    割後各部分之經濟價值是否相當而為適當之分配，始能謂為
    適當而公平。於共有人中有不能按其應有部分受分配，或所
    受分配之不動產，其價格不相當時，應以適當之價格補償之
    ，始符合公平經濟之原則（最高法院105年度台上字第111號
    裁判意旨參照）。查，兩造同意以原物分配兼金錢補償為系
    爭遺產之分割方式，又系爭房地業經原審囑託大有國際不動
    產估價師聯合事務所鑑價，此有該估價報告書可參（外放存
    卷），兩造對該估價結論均無異議，且將陳瑞源積欠陳王玉
    示30萬元之繼承債權列入遺產範圍，及被上訴人代墊辦理繼
    承登記之代書費用自遺產總額扣除後，並按兩造應繼分比例
    分配後，兩造均同意採附表一所示分割方案（不爭執事項㈦
    ），是本件採附表一所示分割方法及以金錢互為找補，應屬
    適當。
六、綜上所述，上訴人依民法第1164條規定，請求分割如附表一
    所示遺產，為有理由，應予准許。又按民法第1164條所定之
    遺產分割，係以整個遺產為一體為分割，並非以遺產中個別
    之財產分割為對象，亦即遺產分割之目的在廢止遺產全部之
    公同共有關係，而非旨在消滅個別財產之公同共有關係，其
    分割方法應對全部遺產整體為之，是以當事人對分割判決一
    部聲明不服，提起上訴，其上訴效力應及於訴之全部，不發
    生部分遺產分割確定之問題，且法院定分割方法不受當事人
    聲明或主張之拘束。準此，原審所定分割方法既與本院不同
    ，應認上訴人上訴為有理由，爰廢棄原判決，改判如主文第
    二項所示。又分割遺產之訴，既已由法院裁判分割，並為全
    體繼承人定分割方法，依民事訴訟法第80條之1規定，由全
    體繼承人依應繼分比例分擔訴訟費用，始為公平，諭知如主
    文第三項所示。 
七、據上論結：本件上訴為有理由，判決如主文。
中　　華　　民　　國　　111 　年　　7 　　月　　29　　日
                              家事法庭
                                  審判長法官  甯  馨
                                  法      官  林雅莉
                                  法      官  何悅芳
以上正本證明與原本無異。
如對本判決上訴，須於判決送達後20日內向本院提出上訴狀，其
未表明上訴理由者，應於上訴後20日內向本院提出上訴理由書（
均須按他造當事人之人數附繕本）。上訴時應提出委任律師或具
有律師資格之人之委任狀，並依附註條文規定辦理。如委任律師
提起上訴者，應一併繳納上訴審裁判費。
中　　華　　民　　國　　111 　年　　7 　　月　　29　　日
                                   書  記 官  戴育婷
附註：
民事訴訟法第466條之1：
對於第二審判決上訴，上訴人應委任律師為訴訟代理人，但上訴
人或其法定代理人具有律師資格者，不在此限。
上訴人之配偶、三親等內之血親、二親等內之姻親，或上訴人為
法人、中央或地方機關時，其所屬專任人員具有律師資格並經法
院認適當者，亦得為第三審訴訟代理人。
第1項但書及第2項情形，應於提起上訴或委任時釋明之。
　　　　　　　　　　　　　　　　
附表一：被繼承人陳王玉示之遺產及本院採取之分割方案
編號 遺產項目 分割方法 兩造同意之金錢補償方法（新臺幣） 1 如附圖所示屏東縣○○市街○段○○段○○地號○○○地號土地（面積6平方公尺） 由陳瑞源單獨取得編號1、2、3、4之土地及建物。    ㈠陳瑞源應補償陳美華10萬元。 ㈡陳秋蘭應補償： ⒈陳美華111,746元。 ⒉陳瑞源79,306元。 2 如附圖所示屏東縣○○市街○段○○段○○地號○地號土地（面積12平方公尺）   3 如附圖所示屏東縣○○市街○段○○段○○地號○地號土地（面積55平方公尺）   4 門牌號碼屏東市○○巷0號之未辦保存登記建物（權利範圍：全部）   5 如附圖所示屏東縣○○市街○段○○段○○地號○○○地號土地（面積7平方公尺） 由陳美華單獨取得編號5、6、7、8之土地及建物。  6 如附圖所示屏東縣○○市街○段○○段○○地號○○○地號土地（面積10平方公尺）   7 如附圖所示屏東縣○○市街○段○○段○○地號○○○地號土地（權面積39平方公尺）   8 門牌號碼屏東市○○巷00號之未辦保存登記建物（權利範圍：全部）   9 屏東市街○段○○段000地號土地（面積49平方公尺，權利範圍全部） 由陳秋蘭單獨取得編號9、10之土地及建物。  10 門牌號碼屏東市○○路00000號之未辦保存登記建物（權利範圍：全部）   

附表二：兩造之應繼分比例
稱   謂 姓    名 應繼分比例 被上訴人 陳秋蘭   3分之1  上訴人 陳美華   3分之1  上訴人 陳瑞源   3分之1